---
classoption: table, dvipsname
colorlinks: no
fontsize: 10pt
link-citations: yes
linkcolor: Black
output:
  beamer_presentation:
    includes:
      after_body: doc_suffix.tex
      before_body: doc_prefix.tex
      in_header: header.tex
    slide_level: 3
urlcolor: Maroon
bibliography: Biblio_master.bib
biblio-style: "apalike"
---

```{r options, include=FALSE}
library(knitr)
library(kableExtra)
opts_chunk$set(echo=TRUE, cache=FALSE,
               #results="hide", 
               warning=FALSE,
               message=FALSE, highlight=TRUE,
               fig.show="hide", size="small",
               fig.align="center",
               tidy=FALSE)
options(knitr.kable.NA="-")
```

### Plan
\vspace{0.4cm}
\begin{columns}[c]
    \begin{column}{0.5\textwidth}
      \tableofcontents[sections=1]
      \vspace{0.5cm}
      \tableofcontents[sections=2]
    \end{column}
    \begin{column}{0.5\textwidth}
      \tableofcontents[sections=3]
      \vspace{0.5cm}
      \tableofcontents[sections=4]
    \end{column}
\end{columns}
<!-- ================================================================= -->
<!-- PART 1: Rcpp* packages -->
<!-- ================================================================= -->


# Construction d'un package R autour d'un Gibbs sampler en C++ 

## Echantillonneur de Gibbs 

### Principe d'un échantillonneur de Gibbs 

L'échantillonnage de Gibbs est une approche d'inférence bayesienne permettant d'obtenir une réalisation de $\Theta=(\theta_1,\ldots,\theta_n)$ selon la distribution jointe *a posteriori* $p(\theta_1,\ldots,\theta_n|x)$.  

1. Initialisation de $\Theta^{(0)}$ par des valeurs arbitraires.  

2. Connaissant $\Theta^{(t)}=(\theta_1^{(t)},\ldots,\theta_n^{(t)})$ l'échantillon obtenu à l'itération $t$, à l'itération $t+1$ on génère pour $i=0,\ldots,n$ :   
$$\theta_i^{(t+1)} \sim p(\theta_i^{(t+1)}|\theta_0^{(t+1)},\ldots,\theta_{i-1}^{(t+1)},\theta_{i+1}^{(t)},\ldots,\theta_{n}^{(t)},x)$$.  

3. On répète l'étape précédente $N_{Gibbs}$ fois (Markov chain Monte Carlo) et les échantillons ainsi obtenus permettent d'approcher la distribution jointe *a posteriori*. 

On peut intégrer différents algorithmes (eg. Metropolis-Hastings adaptatif) pour implémenter une ou plusieurs étapes de l'échantillonneur de Gibbs. 

### Implémentation d'un échantillonneur de Gibbs

- Implique plusieurs boucles sur les $N_{Gibbs}$ itérations (MCMC) et le nombre de paramètres (Gibbs sampler).

- Utilise des tirages aléatoires pour générer selon les lois conditionnelles. 

- Nécessite des calculs matriciels dans le cas où on utilise une approche d'inférence bayesienne avec des piors conjugués.

Rcpp (C++), RcppGSL (tirages aléatoires) et RcppArmadillo (calcul matriciel), peuvent donc être utiles pour implémenter un échantillonneur de Gibbs performant.   

## Utilisation du package Rcpp 

### Utilisation du package Rcpp

**Rcpp**  

- **Rcpp** est un package R permettant d'implémenter et compiler facilement du code en C++ avec RStudio. 

- Principal avantage : fonctions en C++ plus rapides que celles en R.

- Implémenté par **Dirk EDDELBUETTEL** et **Romain FRANCOIS**

- <http://www.rcpp.org/>

### Utilisation du package Rcpp  

**Fonction `Rcpp::sourceCpp()`**

- Compile le code en C++
- Exporte la fonction vers la session R 
- Interchange automatiquement les types d'objets entre R et C++
- ... (et bien d'autres, voir `vignette("Rcpp-package")`)

**Construction d'un package R**

- `Rcpp.package.skeleton()` pour générer un nouveau package Rcpp (`DESCRIPTION` et `NAMESPACE`)
- `Rcpp::compileAttributes()` examine les fonctions en C++ afin que `Rcpp::exportAttribute` génère le code requis pour les rendre disponibles depuis R.

### Exemple simple d'utilisation de Rcpp

**Code C++** (in file `Code/addition.cpp`)
```{Rcpp Rcpp-addition, eval=FALSE}
#include <Rcpp.h>
using namespace Rcpp;

// [[Rcpp::export]]
int addition(int a, int b) {
  return a + b;
}
```

**Code R**
```{r addition-r}
Rcpp::sourceCpp("~/Code/Report/Code/addition.cpp")
addition(2, 2)
```

## RcppGSL pour les tirages aléatoires

### RcppGSL pour les tirages aléatoires

\bcols
\bcol{0.1\textwidth}
\includegraphics[height=1.5cm]{figs/logo_GNU.png}
\ecol
\bcol{0.9\textwidth}

**GNU Scientific Library**

- Librairie numérique pour programmeurs C++ et C
- Algorithmes de génération de nombres aléatoires fiables
- Echantillonnages selon diverses distributions aléatoires.
- Algèbre linéaire (matrices et vecteurs)
- <https://www.gnu.org/software/gsl/>

\vspace{0.15cm}

**RcppGSL**

- Interface entre R et GSL
- Utilisant Rcpp pour intégrer du C dans R 
- <http://dirk.eddelbuettel.com/code/rcpp.gsl.html>

\vspace{0.15cm}

**Avantages** 

- Diversité : GSL v2.6 inclus **38 distributions aléatoires** alors que R API en inclus "seulement" 24.
- Facilité à échantillonner selon des distributions construites à partir des distributions de base de GSL (e.g inverse gamma).
- Rapidité : certains tirages aléatoires plus performants avec GSL qu'avec R (eg. `gsl_ran_gamma()` vs. `R::rgamma()`).

\ecol
\ecols

## RcppArmadillo pour les calculs matriciels

### RcppArmadillo pour les calculs matriciels 

\bcols
\bcol{0.1\textwidth}
\includegraphics[height=1.5cm]{figs/logo_Armadillo.png}  
\ecol
\bcol{0.9\textwidth}

**Armadillo**

- Librairie C++ pour l'algèbre linéaire et le calcul scientifique
- Classes pour vecteurs, matrices et cubes
- Opérations matricielles, décomposition de matrices, etc.
- <http://arma.sourceforge.net/>

\vspace{0.4cm}

**RcppArmadillo**

- Interface entre R et Armadillo : objets définis avec `Armadillo` convertis automatiquement en objets pris en charge par `R` 
- Utilisant Rcpp pour intégrer du C++ dans R 
- <http://dirk.eddelbuettel.com/code/rcpp.armadillo.html>

\vspace{0.4cm}
 
**Avantages** 

- Facilité d'utilisation : syntaxe et fonctionnalités de haut niveau pour la manipulation de vecteurs, matrices et cubes.  
- Rapidité : calculs matriciels plus performants avec Armadillo qu'avec R.

\ecol
\ecols

<!-- ================================================================= -->
<!-- PART 3: jSDM R package -->
<!-- ================================================================= -->

# Ajustement d'un modèle joint de distribution des espèces (JSDM)

## Utilité des JSDM 
### Utilité des JSDM 

- Utiliser l'information apportée par l'ensemble des espèces pour l'estimation des paramètres liés aux sites

- Prendre en compte les intéractions entre les espèces 
\begin{center}
\includegraphics[width=0.55\textwidth]{figs/allfrogs1.jpg}
\end{center}

\vspace{0.1cm}

- Peuvent être utilisés pour expliquer/prédire la richesse spécifique des sites et produire différentes cartes de biodiversité
\begin{center}
\includegraphics[width=0.6\textwidth]{figs/SDM.jpg}
\end{center}

## Description des données utilisés

### Description des données utilisées

- Présence/absence de chaque espèce sur les sites
- Variables environnementales pour chaque site

\vspace{0.5cm}

```{r jSDM_data, echo=FALSE}
df <- read.csv("tabs/jSDM_tab.csv")
colnames <- c("Sites","Sp1","Sp2","...","Sp_nsp","X1","X2","...","X_nvar")
knitr::kable(df, col.names=colnames, booktabs=TRUE,align = 'c') %>%
		kableExtra::kable_styling(latex_options=c("HOLD_position","striped"), full_width=FALSE)
```

## Définition du modèle

### Définition du modèle 

$\blue{Y}=\{\blue{y_{ij}}\}^{i=1,\ldots,nsite}_{j=1,\ldots,nsp}$, avec:

$$\blue{y_{ij}}=\begin{cases}
    0 & \text{ si l'espèce $j$ est absente du site $i$}\\
    1 &  \text{ si l'espèce  $j$ est présente sur le site $i$}.
    \end{cases}$$
    
On suppose que $\blue{y_{ij}} \ | \ \red{W_i}, \red{\alpha_i} \sim \mathcal{B}ernoulli(\theta_{ij})$, avec :  

$$\text{probit}(\theta_{ij}) =\red{\alpha_i} + \red{\beta_{0j}} + \blue{X_i}\red{\beta_j} + \red{W_i\lambda_j}$$
où $\text{probit} : p \rightarrow \Phi^{-1}(p)$ avec $\Phi$ la fonction de répartition d'une loi normale centrée réduite,  
$\red{\alpha_i}$: effet site aléatoire tel que $\red{\alpha_i} \sim \mathcal{N}(0,\red{V_{\alpha}}) \ iid$,      
$\blue{X_i}$: variables environnementales connue pour le site $i$,  
$\red{W_i}$: variables latentes pour le site $i$ telles que $\red{W_i} \sim \mathcal{N}_{nlat}(0,I_{nlat}) \ iid$,  
$\red{\beta_j, \lambda_j}$ : effets espèce fixes.  

### Complexité du modèle 

\bcols
\bcol{0.6\textwidth}
\begin{itemize}
\item Modèle linéaire généralisé de fonction de lien probit : variable réponse binaire
\vspace{0.2cm}
\item Multivarié : paramètres $\red{\alpha_i}$ pour les sites et $\red{\beta_j, \lambda_j}$ pour les espèces
\vspace{0.2cm}
\item Modèle mixte avec effets sites aléatoires et effets espèces fixes
\vspace{0.2cm}
\item Variables latentes : $\red{W_i}$ prédicteurs non mesurés ou non mesurables $+$ principaux axes de covariation entre les taxons (cf @Warton2015).
\end{itemize}
\ecol
\bcol{0.4\textwidth}
\includegraphics[width=\textwidth]{figs/complexity.jpg} 
\ecol
\ecols

## Comparaison de deux packages permettant d'ajuster ce modèle 

### Package R `jSDM`

\includegraphics[width=\textwidth]{figs/jSDM-website.png}

\vspace{0.1cm}

- <https://ecology.ghislainv.fr/jSDM>

- Construit à l'aide des packages `Rcpp`, `RcppGSL` et `RcppArmadillo`. 

### Package R `boral` 

- `boral` associe R et `JAGS` un programme de simulation à partir de modèles hiérarchiques bayésiens, implémenté en C++ permettant d'ajuster des JSDM. 

- `JAGS` pour Just Another Gibbs Sampler: <http://mcmc-jags.sourceforge.net/>

- Approche utilisée dans l'article @Warton2015 

- `boral` par Francis K.C. Hui et `JAGS` de Martyn Plummer

### Jeux de données utilisés

```{r data-sets, echo=FALSE}
library(dplyr)
datasets <- read.table("tabs/data-sets.csv", header=TRUE, sep=",")
datasets$dataset <- c("Simulation","Moustiques","Eucalyptus","Grenouilles","Champignons")
datasets <- datasets %>%
	dplyr::mutate(npar=nsite*(1+nlat)+1+nsp*(1+nX+nlat)-1, nobs=nsite*nsp) %>%
	dplyr::select(dataset,nsite,nsp,nobs,nX,nlat,npar,nmcmc)
colnames(datasets) <-c("données","nsite","nsp","nobs","nX","nlat","npar","ngibbs")

knitr::kable(datasets, booktabs=TRUE,align = 'l') %>%
		kableExtra::kable_styling(latex_options=c("HOLD_position","striped"), full_width=FALSE)
```

\vspace{0.5cm}

\begin{center}
\begin{tabular}{cccc}
\includegraphics[width=2cm]{figs/Mosquitos_.jpg} &
\includegraphics[width=2cm]{figs/Eucalyptus_.jpg} &
\includegraphics[width=2cm]{figs/Frogs_.jpg} &
\includegraphics[width=2cm]{figs/Fungi_.jpg} \\
\textbf{Moustiques} & \textbf{Eucalyptus} & \textbf{Grenouilles} & \textbf{Champignons}
\end{tabular}
\end{center}

### Comparaison des résultats 

#### Temps de calcul (en minutes)
```{r time, echo=FALSE}
load("~/Code/Report/data/jSDM_boral_sim.RData")
load("~/Code/Report/data/jSDM_boral_mosquito.RData")
load("~/Code/Report/data/jSDM_boral_eucalypts.RData")
load("~/Code/Report/data/jSDM_boral_frogs.RData")
load("~/Code/Report/data/boral_fungi.RData")
load("~/Code/Report/data/jSDM_fungi.RData")

result <- data.frame(matrix(NA,2,5), row.names=c("boral","jSDM "))
colnames(result) <- c("Simulation","Moustiques","Eucalyptus","Grenouilles","Champignons")
result[1,] <- c(T_boral_sim, T_boral_Mosquito, T_boral_Eucalypts, T_boral_Frogs, T_boral_Fungi)
result[2,] <- c(T_jSDM_block_sim, T_jSDM_block_Mosquito, T_jSDM_block_Eucalypts, T_jSDM_block_Frogs, T_jSDM_block_Fungi)
ratio_speed <- round(mean(as.numeric(result[1,]/result[2,])))
min_ratio <- round(min(as.numeric(result[1,]/result[2,])))
max_ratio <- round(max(as.numeric(result[1,]/result[2,])))
knitr::kable(result, digits =1, booktabs=TRUE,align = 'c') %>%
		kableExtra::kable_styling(latex_options=c("HOLD_position","striped"), full_width=FALSE,font_size
=8)
```
  
\vspace{0.2cm}  

jSDM est **`r min_ratio` à `r max_ratio`** fois plus rapide que boral.  

\vspace{0.5cm}

#### Root-mean-square error 
\vspace{0.1cm}
Calculé pour $\text{probit}(\theta_{ij})$ sur les données simulées :  
\vspace{0.1cm}
```{r RMSE, echo=FALSE}
library(knitr)
result <- data.frame(matrix(NA,1,2),row.names=c("RMSE"))
colnames(result) <- c("boral","jSDM")
result$boral <- RMSE_boral_sim
result$jSDM <- RMSE_jSDM_block_sim
knitr::kable(result, digits=1, booktabs=TRUE,align = 'c') %>%
	kableExtra::kable_styling(latex_options=c("HOLD_position","striped"), full_width=FALSE)
```

### Comparaison des résultats
#### Deviance
```{r deviance, echo=FALSE}
library(knitr)
result <- data.frame(matrix(NA,2,5),row.names=c("boral", "jSDM"))
colnames(result) <- c("Simulation","Moustiques","Eucalyptus","Grenouilles","Champignons")
result[1,] <- c(Deviance_boral_sim, Deviance_boral_Mosquito, Deviance_boral_Eucalypts, Deviance_boral_Frogs, Deviance_boral_Fungi)
result[2,] <- c( mean(mod_jSDM_block_sim$mcmc.Deviance),  mean(mod_jSDM_block_Mosquito$mcmc.Deviance),  mean(mod_jSDM_block_Eucalypts$mcmc.Deviance),  mean(mod_jSDM_block_Frogs$mcmc.Deviance), mean(mod_jSDM_block_Fungi$mcmc.Deviance))
knitr::kable(result, digits=0, booktabs=TRUE,align = 'c') %>%
	kableExtra::kable_styling(latex_options=c("HOLD_position","striped"), full_width=FALSE,font_size
=8)
```

\vspace{0.5cm}

#### Conséquences   

- Petits jeux de données **et** modèles simples : R, *BUGS, JAGS, Stan, INLA, MCMCglmm
- Larges jeux de données **ou** modèles hierarchiques complexes : R $+$ Rcpp $+$ RcppGSL $+$ RcppArmadillo

# Application aux données collectées à Madagascar

## Description des données 

### Description des données 

- Inventaires forestiers nationaux réalisés entre 1994 et 1996 et répertoriant la présence ou l'absence de $555$ espèces végétales sur $751$ placettes d'inventaire.
 
- Données climatiques et environnementales  disponibles sur le site \url{https://madaclim.cirad.fr}, on choisit d'utiliser $5$ variables pour lesquelles on extrait les valeurs correspondant aux coordonnées des placettes d'inventaires. 

```{r site-data-clim, echo=F,include=F}
library(raster)
library(rgdal)
library(readr)
library(dplyr)
s <- stack("~/Code/Report/data/current.tif")
names(s) <- c(paste("tmin",1:12,sep=""),paste("tmax",1:12,sep=""),
              paste("prec",1:12,sep=""),paste("bio",1:19,sep=""),
              paste("pet",1:12,sep=""),"pet","cwd","ndm")

# get intersting covariables 
clim_var <- dropLayer(s, c(1:36,38,39,41:47,49,50,52:68,70))

# foresr inventory
trees <- read_csv("~/Code/Report/data/forest_inventory_Madagascar.csv")
species <- unique(trees$taxize)
nsp <- length(species)
nplot <- length(unique(trees$plot))

# presence/absence of each species on each plot
load("~/Code/Report/data/mada_mod.RData")
PA <- mod_all$model_spec$presences

# spatial points of each plot
longlat <- SpatialPoints(unique(cbind(trees$long,trees$lat)))
proj4string(longlat) <- CRS("+proj=longlat +ellps=clrk66")
# latlong to UTM38S projection 
xy <- spTransform(longlat, CRS("+init=epsg:32738"))
# extract climatic data on each plot
clim <-  extract(clim_var,xy)

pos = unique(trees[,c("long","lat","plot")])
colnames(pos) <- c("long","lat","site")
data_clim <- cbind(pos[,3],clim,pos[,1:2])
colnames(data_clim) <- c("site",colnames(clim),"long","lat")
# order plot
ord_data_clim <- data_clim[sort(data_clim$site, index.return=TRUE)$ix,]

sp <- cbind(PA[,1],rep("...",nplot),PA[,175])
colnames(sp) <- c(species[1],"...",species[175])
data <- cbind(ord_data_clim$site,sp,ord_data_clim[,-1])
colnames(data) <- c("site",colnames(sp),"temp","prec","sais.temp","sais.prec","cwd","long","lat")

```

\vspace{0.2cm}

#### Données
\begin{center}
```{r head-site-data-clim, echo=F}
knitr::kable(head(data), row.names=F, digits=1,booktabs=TRUE,align = 'c') %>%
		kableExtra::kable_styling(latex_options=c("HOLD_position","striped"), full_width=FALSE,font_size =5)
```
\end{center}

## Ajustement du JSDM défini précédemment sur ces données

### Ajustement du JSDM défini précédemment sur ces données

On ajuste un modèle joint de distribution des espèces de fonction de lien probit à l'aide de la fonction `jSDM_probit_block` du package `jSDM`.  

\vspace{0.3cm}

#### Temps de calcul nécessaire à l'ajustement du modèle et nombre de paramètres à estimer  

\begin{center}
```{r results-mada, echo=F, include=T}
library(dplyr)
load("~/Code/Report/data/mada_mod.RData")
nsp<-ncol(mod_all$model_spec$presences)
nplot<-nrow(mod_all$model_spec$presences)
p <- ncol(mod_all$model_spec$site_data)
T_all <- as.numeric(T_all,units="hours")
results <- data.frame(nplot,nsp,nobs=nsp*nplot,nX=p,nlat=2,npar=(p+1)*nsp+2*nsp-1+2*nplot+nplot+1,ngibbs="100000","Temps"= paste0(trunc(T_all),"h"))
colnames(results)<- c("nsite","nsp","nobs","nX","nlat","npar","ngibbs","temps")
knitr::kable(results, row.names=F, digits=0,booktabs=TRUE,align = 'c') %>%
		kableExtra::kable_styling(latex_options=c("HOLD_position","basic"), full_width=FALSE)
```
\end{center}

## Représentation des réultats 

### Traces et densité *a posteriori* des paramètres estimés


On met en évidence les \blue{moyennes} des échantillons de $N_{samp}=1000$ valeurs obtenus, que l'on utilisera comme estimateur pour les paramètres.     
\vspace{0.5cm}

- Effets sites aléatoires et variance associée  

\vspace{0.2cm}
\begin{center}
\includegraphics[width=0.4\textwidth,height=0.3\textheight]{figs/mada_rand_site.jpeg}
\includegraphics[width=0.4\textwidth,height=0.3\textheight]{figs/mada_Valpha.jpeg}
\end{center}

### Trace et densité *a posteriori* des paramètres estimés

- Effets espèces fixes associés aux variables climatiques  

\begin{center}
\includegraphics[width=0.4\textwidth,height=0.45\textheight]{figs/mada_beta1_sp2.jpeg}  
\includegraphics[width=0.4\textwidth,height=0.45\textheight]{figs/mada_beta2_sp2.jpeg} 
\includegraphics[width=0.4\textwidth,height=0.45\textheight]{figs/mada_beta3_sp2.jpeg}  
\end{center}

### Trace et densité *a posteriori* des paramètres estimés

\bcols
\bcol{0.5\textwidth}
\begin{itemize}
\item Effets espèces fixes associés aux variables latentes  
\vspace{0.2cm}
\begin{center}
\includegraphics[width=0.8\textwidth,height=0.3\textheight]{figs/mada_lambda_sp1.jpeg}  
\includegraphics[width=0.8\textwidth,height=0.3\textheight]{figs/mada_lambda_sp2.jpeg}
\end{center}
\end{itemize}
\ecol
\bcol{0.5\textwidth}
\begin{itemize}
\item Variables latentes $W_1$ et $W_2$\\
\vspace{0.1cm}
\begin{center}
\includegraphics[width=0.8\textwidth,height=0.3\textheight]{figs/mada_W.jpeg}
\end{center}
\item Déviance calculée à partir des paramètres estimés \\   
\vspace{0.1cm}
\begin{center}
\includegraphics[width=0.8\textwidth,height=0.3\textheight]{figs/mada_deviance.jpeg}
\end{center}
\end{itemize}
\ecol
\ecols

### Probabilitées de présence estimées comparées aux occurences observées pour une espèce

\bcols
\bcol{0.5\textwidth}
\includegraphics[width=1.0\textwidth,height=0.7\textheight]{figs/mada_proba_sp1.png}
\ecol
\bcol{0.6\textwidth}
\vspace{0.5cm}
\includegraphics[width=1.0\textwidth,height=0.8\textheight]{figs/mada_presence_sp1_obs.png}
\ecol
\ecols

### Richesse spécifique estimée comparée à celle observée

\bcols
\bcol{0.5\textwidth} 
\vspace{0.1cm}
Richesse spécifique estimée pour chaque site par $\widehat{R_i}=\sum\limits_ {j=1}^{555} \widehat{\theta_{ij}}$.  

\begin{center}
\includegraphics[width=1.0\textwidth]{figs/mada_species_richness.png}
\end{center}
\ecol
\bcol{0.5\textwidth}
\vspace{0.1cm}
Richesse spécifique observée pour chaque site calculée par $R_i=\sum\limits_ {j=1}^{555} y_{ij}$.  

\begin{center}
\includegraphics[width=1.0\textwidth]{figs/mada_species_richness_obs.png}
\end{center}
\ecol
\ecols

## Obtention de cartes de biodiversité par interpolation spatiale des paramètres estimés

### Probabilités de présence interpolées par krigeage ordinaire pour quatre espèces

\begin{center}
\includegraphics[height=0.85\textheight]{figs/mada_proba_OK.png}
\end{center}

### Estimation de la richesse spécifique à Madagascar

\bcols
\bcol{0.5\textwidth}
Couvert forestier issu de l'article @Vieilledent2018   
\vspace{0.1cm}
\begin{center}
\includegraphics[width=1.0\textwidth,height=0.7\textheight]{figs/mada_forest.png}
\end{center}
\ecol
\bcol{0.5\textwidth}
\begin{center}
\includegraphics[width=1.0\textwidth,height=0.7\textheight]{figs/mada_species_richness_OK_forest_30.png}
\end{center}
\ecol
\ecols

### Estimation de la diversité $\beta$ à Madagascar

\bcols
\bcol{0.5\textwidth}
Différents types de forêt sur l'île d'après l'article @Vieilledent2018 :
\vspace{0.2cm}
\begin{center}
\includegraphics[width=0.45\textwidth,height=0.55\textheight]{figs/mada_forest_type.jpg}
\end{center}
\ecol
\bcol{0.5\textwidth}
\vspace{0.2cm}
Diversité $\beta$ estimée selon la méthode de l'article @Allnutt2008 : 
\vspace{0.2cm}
\begin{center}
\includegraphics[width=1.0\textwidth,height=0.65\textheight]{figs/mada_div_beta_forest.png}
\end{center}
\ecol
\ecols
\vspace{0.2cm}
Les couleurs identiques représentent des communautés d'espèces similaires.

### Discussion

- **Perspectives écologiques** : utiliser les paramètres estimés et les données climatiques prévisionnelles pour les années 2050 et 2080 afin de mettre en évidence des lieux refuges de la biodiversité. 

- **Limitations du packages `jSDM`** : nombre d'espèces suffisant, tirage en bloc des effets espèces fixes et prise en compte des contraintes, prédiction seulement sur les placettes d'inventaire

- **Perspectives de développement** : ajustement de modèles avec traits spécifiques, prédiction sur l'ensemble du territoire considéré en intégrant une auto-corrélation spatiale (CAR ou 2D spline) au modèle. 

### Références
